【裁判字號】    90,訴,2035
【裁判日期】    901008
【裁判案由】    偽造文書等
【裁判全文】
臺灣臺中地方法院刑事判決                          九十年度訴字第二三五號
    公  訴  人  台灣台中地方法院檢察署檢察官
    被      告  乙○○
                甲○○
    共      同
    選任辯護人  黃幼蘭律師
                羅豐胤律師
右列被告因偽造文書等案件，經檢察官提起公訴（九十年度偵字第一三一七八號），
本院判決如左：
    主  文
乙○○、甲○○共同未取得合法醫師資格，擅自執行醫療業務，各處有期徒刑壹年貳
月。均緩刑參年。
    事  實
一、乙○○原係設在台中縣大甲鎮○○路○段一○八九號「大同醫院」之負責醫師，
    為從事業務之人，並於民國（下同）八十九年三月二十日，代表大同醫院與中央
    健康保險局（以下簡稱中央健保局）簽訂「全民健康保險特約醫事服務機構合約
    」，受託辦理全民健康保險特約醫事服務業務。甲○○於七十七年六月間，自私
    立中國醫藥學院畢業，取得醫學士學位，但並未具醫師資格，乙○○明知甲○○
    無醫師資格，竟自八十八年十月某日間起，二人基於犯意之聯絡，由乙○○聘僱
    甲○○，在上址大同醫院內，未在醫師指導下，甲○○即單獨替前來求診之全民
    健康保險之被保險人黃阿幼、廖清雄、蔡淑媚、王朝、黃文六、劉雙、林秀鳳、
    李招治、林碧麗、李清雲、陳俊源、林秀珍、徐乾振、紀薛雅音、林淑譽、賴正
    雄、陳劍輝、徐清集、張明政等病患診治感冒等疾病，而擅自執行診察、處方、
    用藥等醫療業務，並由乙○○在甲○○所診治病患之門診病歷紀錄上簽名，表示
    係由具有醫師資格之乙○○為上開病患看診，而二人並基於意圖為自己不法所有
    之概括犯意聯絡，共同將此不實之事項連續填載於其業務所作成之病歷、保險對
    象就醫紀錄及門診醫療費用審查報表，並向中央健保局行使上揭資料，申請健保
    醫療給付，致中央健保局陷於錯誤，誤以為該等病患係確健保局人員陷於錯誤，
    而詐得中央健保局給付醫療費用共新台幣（下同）六萬一千三百二十二元，足以
    使健保醫療費用之給付不正確，而有提高健保費率之危險，與損及中央健保局對
    醫療管理及發放醫療給付之正確性，而生損害於投保大眾及中央健保局。嗣經中
    央健康保險局中區分局查訪大同醫院就診之保險對象，始發現上情。
二、案經中央健保局移送臺灣臺中地方法院檢察署檢察官偵查起訴。
    理  由
一、訊據被告乙○○固坦承：其所任職之「大同醫院」係全民健康保險特約醫事服務
    單位，及於右揭時地聘僱被告甲○○擔任院長助理，並為伊代筆病歷；被告甲○
    ○則坦承：伊並未取得合法醫師資格，有時病患小感冒來看診時，伊就獨力為病
    患看診、用藥等之事實，惟被告乙○○否認有令被告洪文博擅自執行醫療業務之
    事實；及被告二人均否認有為何詐取健保醫療費用等犯行。被告乙○○辯稱：伊
    因為視力不好，始由被告甲○○代筆病歷，被告甲○○只是在伊指示下寫病情，
    並未獨力為病人看病；有時候伊離開第一診間，剛好有病人來，就由被告甲○○
    先問病情，之後再到第一診間來告訴伊病情狀況，由伊指示用藥。中央健保局沒
    有當場查獲甲○○幫病人看病，沒有直接證據云云；另被告甲○○則辯稱：伊擔
    任被告乙○○助理，門診病歷是幫院長代筆，伊平日沒有為病人看病，有時病患
    有小感冒，伊看診、用藥完後，才向被告乙○○報備云云。惟查：
（一）被告乙○○係台中縣大甲鎮○○路○段一○八九號大同醫院之負責醫師，並代
      表大同醫院與中央健保局簽訂「全民健康保險特約醫事服務機構合約」，受託
      辦理全民健康保險特約醫事服務業務等情，業據被告乙○○供明在卷，並有全
      民健康保險特約醫事服務機構合約影本一份及醫事服務機構基本資料表影本一
      紙在卷足稽。
（二）被告乙○○雖辯稱：伊因為視力不好，故由被告甲○○告知伊病患病情後，由
      伊指示用藥，再由被告甲○○代筆病歷，被告甲○○並未獨力為病人看病云云
      。然查：被告甲○○於本院審理時坦承：有時病患小感冒來看診時，伊就獨力
      為病患看診、用藥等，事後再報備給被告乙○○（見本院九十年九月十日訊問
      筆錄）等語；又中央健保局中區分局曾於八十九年間，查訪大同醫院門診表，
      發現其中登載被告甲○○為門診醫師，因而訪查被告乙○○，被告乙○○於八
      十九年十月六日接受業務訪查時亦陳稱：「（問：前經查閱貴院門診表中有登
      載甲○○醫師門診醫師，惟今日訪查發現該名牌已更改為何長景醫師，但該二
      位均未經報備，請提供基本資料。）甲○○是中國醫藥院醫學系畢業，目前不
      知是否考取醫師執照，目前在本院擔任醫師助手，進行診療時都有醫師在，但
      也許有少數例外情形」（見偵查卷第一六五頁）；另證人即至大同醫院求診之
      全民健康保險之被保險人廖清雄、廖黃阿幼、王朝、黃文六、李清雲、李招治
      、林秀鳳、陳劉雙、陳俊源、徐乾振、賴正雄、陳劍輝、徐清集於偵查中均證
      稱：被告甲○○體型胖胖的，是西醫，看病時都先聽伊等講何處疼痛不舒服，
      再用聽診器，有時候看喉嚨，看完後他開藥單領藥，有時候有打針，如果打針
      就是護士打，被告甲○○一個人看病，該診間沒有別的醫師（見偵查卷第一八
      一、一八二頁、一八九至一九一頁、一九七至二○○頁）等情。按所謂醫療行
      為係指凡以治療、矯正或預防人體疾病、傷害、殘缺為目的，所為的診察、診
      斷及治療；或基於診察、診斷結果，以治療為目的，所為的處方、用藥、施術
      或處置等行為的全部或一部的總稱。此一定義，於醫師、中醫師、牙醫師均適
      用之。又，為兼顧現況，行政院衛生署公告不列入醫療管理之行為者有二：
      未涉及接骨及交付內服藥品，而以傳統之推拿手法，或使用民間習用之外敷
      藥物、外敷生草藥與藥洗，對運動跌打損傷所為之處置行為；未使用儀器，
      未交付或使用藥品，或未有侵入性，而以傳統習用方式，對人體疾病所為之處
      置行為。如藉按摩、指壓、刮痧、腳底按摩、收驚、神符、香灰、拔罐、氣功
      與內功之功術等方式，對人體疾病所為之處置行為。由此觀之，被告甲○○身
      著醫師袍，由患者稱呼為洪醫師，並於大同醫院診間內單獨替病患診察、診斷
      及處方、用藥，足徵被告甲○○確有擅自執行醫療業務之行為，而被告乙○○
      亦知悉被告甲○○獨力為病人看診，而執行醫師業務。
（三）又依全民健康保險特約醫事服務機構合約第二十條一第一項第三款規定，乙方
      申請之醫療費用，有左列各款情形之一者，甲方應停止暫付：三、涉有容留未
      具醫師資格人員為保險對象診療、處方，經甲方訪查事證明確或檢調單位偵（
      調）查中者。被告乙○○雖具有醫師資格，然其聘僱未取得合法醫師資格者而
      擅自執行醫療業務，其收取醫療費用縱有對價關係，究屬違法之行為，且為上
      開合約所定停止暫付醫療費用原因之一。被告乙○○明知全民健康保險之被保
      險人廖清雄等人係由被告甲○○看診，卻隱匿此事實，而在由被告甲○○所診
      治之病例上以自己名義向中央健保局申請醫療給付，自屬詐術，並使健保局不
      察而如數給付，是被告二人主觀上具有不法所有之意圖，至為明顯。此外，復
      有門診病歷影本、費用申報資料、大同醫院病歷記載及費用申報情形表在卷可
      憑。則被告二人上開所辯：並未有詐欺中央健保局之意云云，顯不足採。本件
      事證明確，被告二人犯行洵堪認定，應予依法論科。
二、查被告甲○○並未取得合法醫師資格，業據其供明在卷，被告乙○○雖具有醫師
    資格，惟其聘僱被告甲○○在大同醫院內擅自為病患實施醫療行為，並以其名義
    在甲○○所診治病患之門診紀錄及病歷上簽名或蓋章，虛偽登載負責診療之醫師
    為乙○○，用以獲取病患及中央健保局之診療費用，核被告二人所為，均係犯醫
    師法第二十八條第一項前段未取得合法醫師資格，擅自執行職務罪、刑法第二百
    十六條、第二百十五條行使業務登載不實文書罪及刑法第三百三十九條第一項詐
    欺取財罪。被告二人間，有犯意聯絡及行為分擔，為共同正犯。被告等將不實診
    療事項登載於其業務上作成之文書後，復持以行使向中央健保局申請醫療費用之
    給付，其登載不實事項之低度行為應為行使之高度行為所吸收，不另論罪。被告
    等先後多次詐欺取財及行使業務上登載不實文書之犯行，均時間緊密，所犯構成
    要件相同，顯各基於概括犯意而為，均應依刑法第五十六條連續犯之規定分別以
    一罪論，並加重其刑。又被告等所犯上開三罪間，有方法結果之牽連關係，應依
    刑法第五十五條牽連犯之規定，從較重之未取得合法醫師資格，擅自執行職務罪
    論斷。爰審酌被告二人罔顧病患權益，明知被告甲○○未具合法醫師資格，卻任
    其獨力為病患診療，犯罪之動機、手段、犯罪所得、所生之危害，暨被告犯罪後
    未能坦承犯行，尚無悔意等一切情狀，各量處如主文所示之刑，以示懲儆。末查
    ，被告甲○○前未曾受有期徒刑以上刑之宣告，被告乙○○前於七十年間，曾因
    犯過失致死罪，經本院判處有期徒刑四月確定，易科罰金執行完畢，於執行完畢
    五年以內，未曾受有期徒刑以上刑之宣告等情，有台灣高等法院被告全國前案紀
    錄表，及台灣台中地方法院檢察官刑案資料查註記錄表各乙紙在卷可按，且被告
    二人，經此教訓，當知警惕而信無再犯之虞，本院綜核上開諸情，認對其宣告之
    刑，以暫不執行為適當，併予宣告緩刑三年，以啟自新。
據上論斷，應依刑事訴訟法第二百九十九條第一項前段，醫師法第二十八條第一項前
段、刑法第十一條前段、第二十八條、第三百三十九條第一項、第二百十六條、第二
百十五條、第五十六條、第五十五條、第七十四條第一項，罰金罰鍰提高標準條例第
一條前段、第二條，判決如主文。
中      華      民      國      九十      年      十    月    八    日
                                臺灣臺中地方法院刑事第六庭
                                    法  官  劉  麗  瑛
右正本證明與原本無異。
如不服本判決，應於送達後十日內向本院提出上訴狀 （須附繕本） ，上訴於台灣高等
法院台中分院。
                                    書記官
中      華      民      國      九十      年      十    月    八    日
附錄論罪科刑法條
醫師法第二十八條第一項
未取得合法醫師資格，擅自執行醫療業務者，處一年以上三年以下有期徒刑，得併科
新臺幣三萬元以上十五萬元以下罰金，其所使用之藥械沒收之。但合於左列情形之一
者，不在此限：
一、在中央衛生主管機關認可之醫院，於醫師指導下實習之國內醫學院、校學生或畢
    業生。
二、在醫療機構於醫師指示下之護士、助產士或其他醫事人員。
三、合於第十一條第一項但書規定者。
四、臨時施行急救者。
刑法第三百三十九條第一項
意圖為自己或第三人不法之所有，以詐術使人將本人或第三人之物交付者，處五年以
下有期徒刑、拘役或科或併科一千元以下罰金。
刑法第二百十六條
行使第二百十條至第二百十五條之文書者，依偽造、變造文書或登載不實事項或使登
載不實事項之規定處斷。
刑法第二百十五條
從事業務之人，明知為不實之事項，而登載於其業務上作成之文書，足以生損害於公
眾或他人者，處三年以下有期徒刑、拘役或五百元以下罰金。


司法院資訊處製作；財團法人民間司法改革基金會備份。
